ACORDAO-COMPLETO-2431448

ACÓRDÃO 11349/2020 ATA 36/2020 - SEGUNDA CÂMARA

VISTA, relatada e discutida a tomada de contas especial relativa a recursos financeiros repassados, na modalidade fundo a fundo, em 2007 e 2008, pelo Fundo Nacional de Saúde ao Município de Passagem Franca/MA, destinados aos blocos de Atenção Básica, Vigilância em Saúde e Assistência Farmacêutica.
ACORDAM os ministros do Tribunal de Contas da União, reunidos em sessão da 2ª Câmara, ante as razões expostas pela relatora, e com fundamento nos arts. 1º, inciso I, 12, § 3º, 16, inciso III, alíneas "b" e "c" e § 3º, 19, 23, inciso III, 26 e 28, incisos I e II, da Lei 8.443/1992 c/c os arts. 214, inciso III, alínea "a", e 215 a 217 do Regimento Interno, em: 
9.1. julgar irregulares as contas de Antônio Reinaldo de Sousa e Beniza Pereira Madeira;
9.2. condená-los, solidariamente, ao recolhimento aos cofres do Fundo Nacional de Saúde das quantias especificadas a seguir, atualizadas monetariamente e acrescidas de juros de mora desde as datas indicadas até a data do pagamento:
	VALOR ORIGINAL (R$) 
	DATA DA OCORRÊNCIA

	70.422,47
	08/10/2007

	21.697,38
	11/10/2007

	143.929,60
	24/12/2007

	70.095,61
	28/12/2007

	11.200,00
	08/01/2008

	21.939,64
	09/01/2008

	17.000,00
	14/01/2008

	25.500,00
	17/01/2008

	67.500,00
	18/01/2008

	10.000,00
	25/01/2008

9.3. fixar prazo de 15 (quinze) dias, a contar das notificações, para comprovação, perante o Tribunal, do recolhimento da dívida acima imputada;
9.4. autorizar a cobrança judicial da dívida, caso não atendidas as notificações;
9.5. autorizar o pagamento da dívida em até 36 (trinta e seis) parcelas mensais consecutivas, caso venha a ser solicitado pelos responsáveis antes do envio do processo para cobrança judicial;
9.6. fixar o vencimento da primeira parcela em 15 (quinze) dias, a contar do recebimento das notificações, e o das demais a cada 30 (trinta) dias, com incidência dos respectivos encargos legais sobre o valor de cada parcela; 
9.7. alertar aos responsáveis que a inadimplência de qualquer parcela acarretará vencimento antecipado do saldo devedor;
9.8. enviar cópia deste acórdão:
9.8.1. ao procurador-chefe da Procuradoria da República no Estado do Maranhão, para as providências cabíveis; 
9.8.2. à Delegacia de Polícia Federal em Caxias/MA, em complemento às informações prestadas no processo em apenso (Inquérito Policial 0199/2012-4 - DPFICXA/MA) ; e
9.8.3. à Diretoria-Executiva do Fundo Nacional de Saúde e à Secretaria Federal de Controle Interno, para ciência.

Tomada de contas especial instaurada em razão da não comprovação de despesas relativas a recursos do Sistema Único de Saúde repassados fundo a fundo nos exercícios de 2007 e 2008. Análise após citação dos responsáveis.

Segunda Câmara

Município de Passagem Franca/MA e Fundo Nacional de Saúde.

3. Responsáveis: Antônio Reinaldo de Sousa (CPF XXX.586.103-XX) e Beniza Pereira Madeira (CPF XXX.465.603-XX).

13.1. Ministros presentes: Augusto Nardes (na Presidência), Raimundo Carreiro e Ana Arraes (Relatora).
13.2. Ministro-Substituto convocado: Augusto Sherman Cavalcanti.
13.3. Ministros-Substitutos presentes: Marcos Bemquerer Costa e André Luís de Carvalho.

ANTONIO REINALDO DE SOUSA

BENIZA PEREIRA MADEIRA

ANA ARRAES

Adoto como relatório a instrução elaborada na Secretaria de Controle Externo de Tomada de Contas Especial - SecexTCE, que contou com a concordância de dirigentes daquela unidade técnica e de representante do Ministério Público junto ao TCU - MPTCU (peças 62-65) :
"INTRODUÇÃO
1.	Cuidam os autos de tomada de contas especial instaurada pelo Fundo Nacional de Saúde (FNS) , em desfavor dos Srs. Antonio Reinaldo de Sousa (CPF XXX.586.103-XX) e Sr. Beniza Pereira Madeira (CPF XXX.465.603-XX) , respectivamente prefeito municipal e tesoureiro do município de Passagem Franca/MA no período de 1/1/2001 a 31/12/2008, em razão da não comprovação da boa e regular aplicação de recursos do Sistema Único de Saúde (SUS) repassados ao município de Passagem Franca/MA nos exercícios de 2007 e 2008, tendo em vista falhas e/ou falta da documentação comprobatória das despesas, conforme constatado por auditoria promovida pelo Departamento Nacional de Auditoria do SUS (Denasus) junto ao ente recebedor.
HISTÓRICO
2.	Como já abordado na instrução de citação (peça 51) , o processo originou-se das constatações contidas no Relatório de Auditoria 8209 (peça 1, p. 5-65) do Departamento Nacional de Auditoria do SUS (Denasus) , realizada na Secretaria Municipal de Saúde de Passagem Franca/MA, com o objetivo de 'verificar possíveis irregularidades/impropriedades nas condições de trabalho oferecidas para os Agentes Comunitários de Saúde e Agentes de Combate às Endemias, funcionamento das Equipes de Saúde da Família que atuam naquele município e denúncia formulada por Agentes Comunitários de Saúde sobre possível irregularidade no pagamento destes, nos exercícios de 2001, 2004 a 2006'. A auditoria abrangeu os períodos de outubro/2005 a fevereiro/2006, janeiro e março/2009 e constatou dano ao erário inicialmente quantificado em R$ 249.099,27 (peça 1, p. 37-39 e 63) , devido à não comprovação de despesas pagas com recursos repassados fundo a fundo, destinados à Saúde da Família, Saúde Bucal, Agentes Comunitários de Saúde, Assistência Farmacêutica Básica e Vigilância em Saúde, no período de outubro de 2007 a março de 2008. 
3.	Foi emitido relatório complementar de auditoria 8209, em 24/8/2015 (peça 35, p. 3-27) , tendo sido o débito quantificado em R$ 459.284,70, cujo detalhamento inicialmente quantificado pelo Denasus consta da peça 1, p. 49-63. O novo valor do débito apurado está detalhado no documento acostado à peça 35, p. 15-25. Com isso, o Relatório Completo do Tomador de Contas Especial 134/2012 (peça 1, p. 276-279) , acompanhando entendimento do Denasus, caracterizou a responsabilidade dos Srs. Antonio Reinaldo de Sousa e Beniza Pereira Madeira. O Relatório de Auditoria do Controle Interno 801/2013 (peça 1, p. 288-290) retrata as questões relatadas no Relatório de Tomada de Contas Especial. Na sequência, a Secretaria de Controle Interno certificou a irregularidade das contas (peça 1, p. 292) , acompanhado do parecer do dirigente do órgão (peça 1, p. 293) , tendo o Ministro de Estado da Saúde registrado o conhecimento das conclusões (peça 1, p. 294) . 
4.	Foram elaboradas diversas instruções que abordaram lacunas pendentes de esclarecimento, cuja proposta resultou na realização de diligências, efetuadas pelo TCU, com o recebimento das respectivas respostas (peça 3, p. 4-5 e peça 37, p. 7-8) . 
5.	Foram analisados os pressupostos de procedibilidade da IN/TCU 71/2012 modificada pela IN/TCU 76/2016, bem como a verificação da existência de outros débitos em relação aos responsáveis. 
6.	No exame técnico realizado na última instrução (peça 51) , foi devidamente caracterizada a irregularidade de não comprovação da boa e regular aplicação dos recursos repassados pela União, em face da ausência da documentação comprobatória de despesas pagas no período de outubro/2007 a janeiro/2008 com recursos financeiros repassados, na modalidade fundo a fundo, pelo Fundo Nacional de Saúde/Ministério da Saúde ao Município de Passagem Franca/MA, destinados aos blocos de Atenção Básica, Vigilância em Saúde e Assistência Farmacêutica, constante do Relatório Complementar de Auditoria do Denasus 8209, no valor histórico de R$ 459.284,70, tendo sido os responsáveis o Sr. Antonio Reinaldo de Sousa, então prefeito municipal, e o Sr. Beniza Pereira Madeira, então tesoureiro do Município. Suas condutas ficaram caracterizadas pela emissão/assinatura de cheques de contas específicas de recursos recebidos do Fundo Nacional de Saúde e não terem apresentado documentos comprobatórios de despesas pagas no período de outubro/2007 a janeiro/2008. 
7.	Considerando os ilícitos identificados, na instrução de citação ficou demonstrada que a imputação de responsabilidade atende aos pressupostos estabelecidos na jurisprudência desta Corte de Contas. Com efeito, há elementos para individualizar as condutas, o nexo de causalidade entre estas e as irregularidades geradoras do dano e está caracterizada a atuação, no mínimo culposa, dos responsáveis. Ainda, conforme acostado aos autos, o Banco do Brasil informou que a gestão e movimentação dos recursos financeiros das contas 58.042-2, 5.865-3 e 9.831-0, da agência 2412-0, nos exercícios de 2007 e 2008 foram de responsabilidade dos Srs. Antonio Reinaldo de Sousa (CPF 032.586.10304) e Beniza Pereira Madeira (CPF XXX.465.603-XX) (peças 13 e 35, p. 55) . 
8.	Foi abordada a questão de que mesmo sendo responsabilidade do secretário de saúde a gestão dos recursos do SUS no âmbito municipal, nos termos do art. 9º da Lei 8.080/1990, a responsabilização de prefeitos e outros gestores é possível, desde que haja comprovação de que esses agentes tenham participado ativamente da administração de recursos da saúde, o que encontra amparo na jurisprudência desta Corte, com diversos julgados nessa direção, podendo ser citados os Acórdão 6347/2013-TCU-Primeira Câmara - Relator Min. José Múcio Monteiro, 704/2013 - TCU - 2ª Câmara - Rel. Min. André de Carvalho e 284/2014-1ª Câmara - Relator Min. José Múcio Monteiro.
9.	Assim, embora conste da Lei municipal 99/91, que instituiu o Fundo Municipal de Saúde, que o secretário municipal de saúde tivesse como atribuição assinar cheques com o Prefeito Municipal, conforme consta do inciso VII do art. 4º da referida Lei (peça 35, p. 67) , a informação prestada pelo Banco do Brasil foi categórica no sentido de que a gestão e movimentação das contas eram de responsabilidade dos então prefeito e tesoureiro. Foi ressaltado, ainda, que, de acordo com o art. 9º da Lei 8.080/1990, a Secretaria Municipal de Saúde é a gestora local da pasta, sendo, por conseguinte, seu titular o responsável automático por eventual irregularidade na aplicação de recursos federais transferidos fundo a fundo. A responsabilidade do secretário de saúde, no entanto, pode ser afastada no caso de inexistência de evidências de que ele tenha atuado na gestão dos recursos.
10.	Desse modo, foram encontrados elementos probatórios nos autos que autorizaram a responsabilização do Sr. Antonio Reinaldo de Sousa (CPF XXX.586.103-XX) , prefeito municipal de Passagem Franca/MA no período de 1/1/2001 a 31/12/2008; e do Sr. Beniza Pereira Madeira (CPF XXX.465.603-XX) , tesoureiro do município de Passagem Franca/MA no período de 1/1/2001 a 31/12/2008, pelos débitos relativos à ausência de documentação comprobatória de despesas pagas com recursos federais do SUS no período de outubro/2007 a janeiro/2008. Considerando a existência de evidências de condutas omissiva e comissiva dos então prefeito e tesoureiro nas práticas ilícitas apuradas, mostraram-se configurados os pressupostos para que lhes sejam imputadas responsabilidades pelos ilícitos geradores do dano ao erário.
11.	Foi evidenciado, também, a verificação da ocorrência da prescrição da pretensão punitiva por parte do TCU que, nos termos do entendimento firmado no Acórdão 1441/2016-TCU-Plenário (Rel. Ministro Benjamin Zymler) , subordina-se ao prazo geral de prescrição indicado no art. 205 do Código Civil, qual seja, dez anos contados a partir da data de ocorrência da irregularidade sancionada, nos termos do art. 189 do Código Civil. As irregularidades discutidas nesta TCE ocorreram nos exercícios de 2007 e 2008, portanto há mais de 10 anos.
12.	Diante dos elementos analisados nos autos, foi proposta a realização de citação dos Srs. Antonio Reinaldo de Sousa (CPF XXX.586.103-XX) , prefeito municipal de Passagem Franca/MA no período de 1/1/2001 a 31/12/2008, e do Sr. Beniza Pereira Madeira (CPF XXX.465.603-XX) , tesoureiro do município de Passagem Franca/MA no período de 1/1/2001 a 31/12/2008, com fundamento nos arts. 10, § 1º, e 12, incisos I e II, da Lei 8.443/1992 c/c o art. 202, incisos I e II, do RI/TCU, para que, no prazo de quinze dias, apresentassem alegações de defesa quanto à irregularidade constatada. Após pronunciamentos da Subunidade e Unidade favoráveis, foram realizadas as citações correspondentes (peças 56-57) , com os avisos de recebimentos às peças 59-60. Conforme consta do despacho de conclusão das comunicações processuais, foram realizadas a citação e ambos foram revéis, não tendo apresentado suas alegações de defesa (peça 61) :
	Comunicação 
	Data de expedição
	Destinatário
	Origem do endereço
	Data da ciência ou motivo da devolução
	Peça da Resposta

	Ofício 24301/2020-Secomp-4
	06/07/2020, peça 56
	Antonio Reinaldo de Sousa
	Receita Federal
	15/07/2020, recebido por Daniel (peça 59) 
	Não houve

	Ofício 24303/2020-Secomp-4
	06/07/2020, peça 56
	Beniza Pereira Madeira
	Receita FederalOutros
	20/07/2020, recebido por Pedro (peça 60) 
	Não houve

EXAME TÉCNICO
Da validade da citação
13.	Preliminarmente, cumpre tecer breves considerações sobre a forma como são realizadas as comunicações processuais no TCU. A esse respeito, destacam-se o art. 179, do Regimento Interno do TCU (Resolução 155, de 4/12/2002) , e o art. 4º, inciso III, § 1º, da Resolução TCU 170, de 30 de junho de 2004, in verbis:
Art. 179. A citação, a audiência ou a notificação, bem como a comunicação de diligência, far-se-ão: 
I - mediante ciência da parte, efetivada por servidor designado, por meio eletrônico, fac-símile, telegrama ou qualquer outra forma, desde que fique confirmada inequivocamente a entrega da comunicação ao destinatário; 
II - mediante carta registrada, com aviso de recebimento que comprove a entrega no endereço do destinatário; 
III - por edital publicado no Diário Oficial da União, quando o seu destinatário não for localizado (...) 
Art. 3º As comunicações serão dirigidas ao responsável, ou ao interessado, ou ao dirigente de órgão ou entidade, ou ao representante legal ou ao procurador constituído nos autos, com poderes expressos no mandato para esse fim, por meio de: 
I - correio eletrônico, fac-símile ou telegrama; 
II - servidor designado; 
III - carta registrada, com aviso de recebimento; 
IV - edital publicado no Diário Oficial da União, quando o seu destinatário não for localizado, nas hipóteses em que seja necessário o exercício de defesa'. 
Art. 4º. Consideram-se entregues as comunicações: 
I - efetivadas conforme disposto nos incisos I e II do artigo anterior, mediante confirmação da ciência do destinatário; 
II - realizadas na forma prevista no inciso III do artigo anterior, com o retorno do aviso de recebimento, entregue comprovadamente no endereço do destinatário; 
III - na data de publicação do edital no Diário Oficial da União, quando realizadas na forma prevista no inciso IV do artigo anterior. § 1º O endereço do destinatário deverá ser previamente confirmado mediante consulta aos sistemas disponíveis ao Tribunal ou a outros meios de informação, a qual deverá ser juntada ao respectivo processo. (...) 
14.	Bem se vê, portanto, que a validade da citação via postal não depende de que o aviso de recebimento seja assinado pelo próprio destinatário da comunicação, o que dispensa, no caso em tela, a entrega do AR em 'mãos próprias'. A exigência da norma é no sentido de o Tribunal verificar se a correspondência foi entregue no endereço correto, residindo aqui a necessidade de certeza inequívoca.
14.1	Não é outra a orientação da jurisprudência do TCU, conforme se verifica dos julgados a seguir transcritos:
São válidas as comunicações processuais entregues, mediante carta registrada, no endereço correto do responsável, não havendo necessidade de que o recebimento seja feito por ele próprio (Acórdão 3648/2013-TCU-Segunda Câmara, Relator Ministro JOSÉ JORGE) ;
É prescindível a entrega pessoal das comunicações pelo TCU, razão pela qual não há necessidade de que o aviso de recebimento seja assinado pelo próprio destinatário. Entregandose a correspondência no endereço correto do destinatário, presume-se o recebimento da citação. (Acórdão 1019/2008-TCU-Plenário, Relator Ministro BENJAMIN ZYMLER) ;
As comunicações do TCU, inclusive as citações, deverão ser realizadas mediante Aviso de Recebimento - AR, via Empresa Brasileira de Correios e Telégrafos, bastando para sua validade que se demonstre que a correspondência foi entregue no endereço correto. (Acórdão 1526/2007-TCU-Plenário, Relator Ministro AROLDO CEDRAZ) .
14.2	A validade do critério de comunicação processual do TCU foi referendada pelo Supremo Tribunal Federal, nos termos do julgamento do MS-AgR 25.816/DF, por meio do qual se afirmou a desnecessidade da ciência pessoal do interessado, entendendo-se suficiente a comprovação da entrega do 'AR' no endereço do destinatário:
Ementa: agravo regimental. Mandado de segurança. Desnecessidade de intimação pessoal das decisões do tribunal de contas da união. art. 179 do regimento interno do TCU. Intimação do ato impugnado por carta registrada, iniciado o prazo do art. 18 da lei nº 1.533/51 da data constante do aviso de recebimento. Decadência reconhecida. Agravo improvido.
O envio de carta registrada com aviso de recebimento está expressamente enumerado entre os meios de comunicação de que dispõe o Tribunal de Contas da União para proceder às suas intimações.
O inciso II do art. 179 do Regimento Interno do TCU é claro ao exigir apenas a comprovação da entrega no endereço do destinatário, bastando o aviso de recebimento simples.  
14.3	Vê-se, com base no resumo acima transcrito e considerando a entrega dos ofícios nos endereços dos responsáveis, a validade das citações efetuadas no caso em tela. A exigência da norma é no sentido de o Tribunal verificar se as correspondências foram entregues nos endereços corretos, residindo aqui a necessidade de certeza inequívoca e no caso de insucesso, a via editalícia, o que não foi necessário no presente processo. Portanto, transcorrido o prazo regimental, não houve manifestação dos responsáveis, podendo serem considerados revéis para todos os efeitos processuais.
Da revelia
15.	Em que pese terem sido adotadas todas as providências documentais regulamentares para fins de citação, constata-se a ausência de apresentação de alegações de defesa por parte dos responsáveis, configurando-se como revéis para todos os efeitos processuais. 
16.	Nos processos do TCU, a revelia não leva à presunção de que seriam verdadeiras todas as imputações levantadas contra os responsáveis, diferentemente do que ocorre no processo civil, em que a revelia do réu opera a presunção da verdade dos fatos narrados pelo autor. Dessa forma, a avaliação da responsabilidade do agente não pode prescindir da prova existente no processo ou para ele carreada.
17.	Ao não apresentarem suas defesas, os responsáveis deixaram de produzir prova da regular aplicação dos recursos sob suas responsabilidades, em afronta às normas que impõem aos gestores e funcionários públicos a obrigação legal de, sempre que demandados pelos órgãos de controle, apresentar os documentos que demonstrem a correta utilização das verbas públicas, a exemplo do contido no art. 93 do Decreto-Lei 200/67: 'Quem quer que utilize dinheiros públicos terá de justificar seu bom e regular emprego na conformidade das leis, regulamentos e normas emanadas das autoridades administrativas competentes.'
18.	Mesmo as alegações de defesa não sendo apresentadas, considerando o princípio da verdade real que rege esta Corte, procurou-se buscar, em manifestações dos responsáveis na fase interna desta Tomada de Contas Especial, se havia algum argumento que pudesse ser aproveitado a seu favor. Entretanto, conforme discorrido no item 12 da instrução anterior (peça 51) , os responsáveis não apresentaram justificativas suficientes para elidir a irregularidade na fase interna.
19.	Em se tratando de processo em que as partes interessadas não se manifestaram acerca das irregularidades, não há elementos para que se possa efetivamente aferir e reconhecer a ocorrência de boa-fé ou de excludentes de culpabilidade em suas condutas, podendo o Tribunal, desde logo, proferir o julgamento de mérito pela irregularidade das contas, nos termos dos §§ 2º e 6º do art. 202 do Regimento Interno do TCU (Acórdão 2064/2011-TCU-Primeira Câmara; Relator: Ubiratan Aguiar; Acórdão 6182/2011-TCU-Primeira Câmara; Relator: Weber de Oliveira; Acórdão 4072/2010-TCU-Primeira Câmara; Relator: Valmir Campelo; Acórdão 1189/2009-TCU-Primeira Câmara; Relator: Marcos Bemquerer; Acórdão 731/2008-TCU-Plenário; Relator: Aroldo Cedraz) .
20.	Dessa forma, os responsáveis devem ser considerados revéis, nos termos do art. 12, §3º, da Lei 8.443/1992, devendo suas contas serem julgadas irregulares e lhes imputado débito, de acordo com os arts. 70 e 71, inciso II, da Constituição Federal c/c os arts. 5º, inciso II, e 16, § 2º, da Lei 8.443/1992, porém sem a aplicação da multa prevista no art. 57 da Lei 8.443/1992, diante da observância da prescrição da pretensão punitiva do TCU.
CONCLUSÃO
21.	A partir dos elementos constantes dos autos, foi possível verificar que os Srs. Antonio Reinaldo de Sousa e Beniza Pereira, respectivamente prefeito e tesoureiro municipal de Passagem Franca/MA no período de 1/1/2001 a 31/12/2008, foram os responsáveis pela não comprovação da boa e regular aplicação dos recursos recebidos, em face da ausência da documentação comprobatória de despesas pagas no período de outubro/2007 a janeiro/2008 com recursos financeiros repassados, na modalidade fundo a fundo, pelo Fundo Nacional de Saúde/Ministério da Saúde aquele Município, destinados aos blocos de Atenção Básica, Vigilância em Saúde e Assistência Farmacêutica, conforme Relatório Complementar de Auditoria do Denasus 8209;
22.	Diante da revelia dos responsáveis e inexistindo nos autos elementos que permitam concluir pela ocorrência de boa-fé ou de outros excludentes de culpabilidade em suas condutas, propõe-se que sejam julgadas irregulares as suas contas, imputando-lhes o débito correspondente. 
PROPOSTA DE ENCAMINHAMENTO
23.	Ante todo o exposto, submetem-se os autos à consideração superior, propondo:
	a) considerar revéis, para todos os efeitos processuais, os Srs. Antonio Reinaldo de Sousa (CPF XXX.586.103-XX) , prefeito municipal de Passagem Franca/MA no período de 1/1/2001 a 31/12/2008, e Beniza Pereira Madeira (CPF XXX.465.603-XX) , tesoureiro do município de Passagem Franca/MA no período de 1/1/2001 a 31/12/2008;
	b) com fundamento nos arts. 1º, inciso I, 16, inciso III, alínea 'c'', e § 2º da Lei 8.443/1992 c/c os arts. 19 e 23, inciso III, da mesma Lei, com arts. 1º, inciso I, 209, inciso III, e § 5º, 210 e 214, inciso III, do Regimento Interno, julgar irregulares as contas de Antonio Reinaldo de Sousa (CPF XXX.586.103-XX) e Beniza Pereira Madeira (CPF XXX.465.603-XX) e condená-los ao pagamento das quantias a seguir especificadas, com a fixação do prazo de quinze dias, a contar da notificação, para comprovarem, perante o TCU (art. 214, inciso III, alínea 'a', do Regimento Interno) , o recolhimento da dívida aos cofres do Fundo Nacional de Saúde, atualizada monetariamente e acrescida dos juros de mora, calculados a partir da data discriminada, até a data do efetivo recolhimento, abatendo-se na oportunidade quantia eventualmente ressarcida, na forma da legislação em vigor em decorrência da:
	b.1) Irregularidade: não comprovação da boa e regular aplicação dos recursos repassados pela União, em face da ausência da documentação comprobatória de despesas pagas no período de outubro/2007 a janeiro/2008 com recursos financeiros repassados, na modalidade fundo a fundo, pelo Fundo Nacional de Saúde/Ministério da Saúde ao Município de Passagem Franca/MA, destinados aos blocos de Atenção Básica, Vigilância em Saúde e Assistência Farmacêutica, conforme Relatório Complementar de Auditoria do Denasus 8209;
Débito relacionado aos responsáveis Antônio Reinaldo de Sousa (CPF XXX.586.103-XX) e Beniza Pereira Madeira (CPF XXX.465.603-XX) :
	VALOR ORIGINAL (R$) 
	DATA DA OCORRÊNCIA

	70.422,47
	08/10/2007

	1.740,00
	11/10/2007

	19.957,38
	11/10/2007

	68.929,60
	24/12/2007

	75.000,00
	24/12/2007

	36.625,50
	28/12/2007

	33.470,11
	28/12/2007

	8.000,00
	08/01/2008

	3.200,00
	08/01/2008

	18.939,64
	09/01/2008

	3.000,00
	09/01/2008

	17.000,00
	14/01/2008

	25.500,00
	17/01/2008

	67.500,00
	18/01/2008

	10.000,00
	25/01/2008

	c) autorizar, desde logo, nos termos do art. 28, inciso II, da Lei n. 8.443/1992, a cobrança judicial das dívidas, caso não atendidas as notificações;
	d) autorizar, desde logo, com fundamento no art. 26 da Lei 8.443/1992 c/c o art. 217 do Regimento Interno do TCU, caso seja do interesse dos responsáveis, o parcelamento da (s) dívida (s) em até 36 parcelas, incidindo, sobre cada uma, os encargos legais devidos, sem prejuízo de alertá-los de que, caso optem por essa forma de pagamento, a falta de comprovação do recolhimento de qualquer parcela implicará o vencimento antecipado do saldo devedor, nos termos do art. 26, parágrafo único, e 59, da Lei 8.443/1992 c/c o art. 217, § 2º, do Regimento Interno do TCU;
	e) enviar cópia deste Acórdão, bem como do Relatório e do Voto que o fundamentam, à Procuradoria da República no estado do Maranhão, nos termos do § 7° do art. 209 do Regimento Interno do TCU, para a adoção das medidas que entender cabíveis e comunicar-lhe que o relatório e o voto que a fundamentarem podem ser acessados por meio do endereço eletrônico www.tcu.gov.br/acordaos e que, caso haja interesse, o Tribunal pode enviar-lhe cópia desses documentos sem qualquer custo."
	É o relatório.

Laine Kelly Cardoso (OAB/MA 18.428) representando o Município de Passagem Franca/MA; Benevenuto Marques Serejo Neto (OAB/MA 4.022) representando Antônio Reinaldo de Sousa.

Subprocurador-geral Paulo Soares Bugarin.

TOMADA DE CONTAS ESPECIAL. AUSÊNCIA DE COMPROVAÇÃO DE DESPESAS RELATIVAS A RECURSOS REPASSADOS FUNDO A FUNDO. CITAÇÃO DOS RESPONSÁVEIS. REVELIA. IRREGULARIDADE DAS CONTAS, COM DÉBITO. PRESCRIÇÃO DA PRETENSÃO PUNITIVA.

TOMADA DE CONTAS ESPECIAL (TCE)

Secretaria de Controle Externo de Tomada de Contas Especial (SecexTCE).

A presente tomada de contas especial foi instaurada pela Diretoria Executiva do Fundo Nacional de Saúde - FNS contra Antônio Reinaldo de Sousa e Beniza Pereira Madeira, prefeito e secretário de Finanças/tesoureiro do Município de Passagem Franca/MA, respectivamente, no período de 1º/1/2001 a 31/12/2008, em decorrência da não comprovação da boa e regular aplicação de recursos do Sistema Único de Saúde - SUS repassados à municipalidade nos exercícios de 2007 e 2008, conforme apontamentos constantes de relatório de auditoria elaborado  pelo Departamento Nacional de Auditoria do SUS - Denasus.
2. 	No âmbito deste Tribunal, após a realização de várias diligências, foi efetuada a citação dos gestores, nos endereços constantes da base do sistema CPF, para que apresentassem alegações defesa e/ou recolhessem o valor do débito, em face da ausência de documentação comprobatória de despesas pagas no período de outubro/2007 a janeiro/2008, no âmbito dos blocos de Atenção Básica, Vigilância em Saúde e Assistência Farmacêutica (peças 54-57 e 59-60) .
3. 	Transcorrido o prazo regulamentar, os responsáveis não se manifestaram, o que justifica o prosseguimento do feito a¿ sua revelia, nos termos do art. 12, § 3º, da Lei 8.443/1992, na forma proposta nos pareceres.
4.	Considerando que a revelia no processo de controle externo não leva à presunção de veracidade das imputações, cabe avaliar se existe algum elemento nos autos que possa eximir os responsáveis da obrigação de reparar o dano. 
5. 	Contudo, tendo em vista, especialmente, a falta de manifestação na fase interna do processo, não se localizou qualquer evidência capaz de elidir sua irregularidade ou culpabilidade.
6.	É importante ressaltar que, embora, via de regra, a responsabilidade pela aplicação de recursos do SUS no âmbito municipal seja atribuída aos gestores da respectiva Secretaria de Saúde ou órgão equivalente (art. 9º da Lei 8.080/1990) , foi comprovado, neste caso, que a movimentação dos recursos nas contas bancárias esteve a cargo dos gestores citados nos anos de 2007 e 2008 (peça 13) .
7.	Além disso, cumpre destacar que o ônus da prova em matéria de aplicação de recursos públicos é invertido: compete aos responsáveis demonstrar sua correta destinação, consoante jurisprudência pacificada neste Tribunal e no Supremo Tribunal Federal.
8. 	Assim, e diante da ausência de elementos indicativos da ocorrência de boa-fé, acolhem-se os fundamentos da instrução como razões de decidir e, em consequência, conclui-se, na linha dos pareceres uniformes da Secretaria de Controle Externo de Tomada de Contas Especial e do Ministério Público junto ao TCU, por julgar irregulares as presentes contas - com acréscimo na fundamentação legal da alínea "b" do inciso III do art. 16 da Lei 8.443/1992 - e por condenar os responsáveis, solidariamente, ao ressarcimento do dano aos cofres do FNS (subitem 9.3.3 do Acórdão 1072/2017-TCU-Plenário, de relatoria do ministro Bruno Dantas) .
9.	Registre-se que o ex-prefeito Antônio Reinaldo de Sousa é servidor aposentado da Fundação Nacional de Saúde, consoante o TC Processo 022.688/2011-0. Assim, seria possível cogitar do desconto da dívida em seus proventos (Acórdão 1486/2017-TCU-Plenário, de minha relatoria) . Todavia, deixa-se de efetuar determinação nesse sentido, considerando a alta materialidade do valor do débito - correspondente a mais de R$ 900 mil -, atualizado monetariamente, sem os juros, que serão incluídos, nos termos da jurisprudência deste Tribunal (Acórdão 1960/2014-TCU-Primeira Câmara, também de minha relatoria, por exemplo) .
10.	Relativamente à multa, a pretensão punitiva do TCU, de fato, esbarra na prescrição decenal (Acórdão 1441/2016-TCU-Plenário, redator o ministro Benjamin Zymler) , uma vez que as ocorrências remontam aos anos de 2007 e 2008 e o ato que ordenou as citações data de maio/2020 (peça 53) .
11.	Por fim, anota-se que deve ser enviada cópia da deliberação a ser proferida à Delegacia de Polícia Federal em Caxias/MA (Inquérito Policial 0199/2012-4 - DPFICXA/MA) , em complemento às informações prestadas em atendimento a solicitação tratada no processo apenso.
	Ante o exposto, VOTO por que seja aprovada a minuta de acórdão que submeto a¿ apreciação deste Colegiado. 
TCU, Sala das Sessões Ministro Luciano Brandão Alves de Souza, em 13 de outubro de 2020.
ANA ARRAES 
Relatora